【裁判字號】    90,訴,1672
【裁判日期】    901214
【裁判案由】    建築法
【裁判全文】
臺北高等行政法院判決                              九十年度訴字第一六七二號
                              .
    原      告  正一乾冰有限公司
    代  表  人  甲○○○
    訴訟代理人  郭士功律師
    複代  理人  謝志明律師
    被      告  臺北市政府工務局
    代  表  人  陳威仁（局長）住同右
    訴訟代理人  丙○○
                乙○○
                丁○○
右當事人間因建築法事件，原告不服臺北市政府中華民國八十九年十二月二十一日府
訴字第八九一一五一四五○○號訴願決定，提起行政訴訟。本院判決如左：
    主      文
原告之訴駁回。
訴訟費用由原告負擔。
    事      實
一、事實概要：緣臺北市文山區○○○路○段一九二巷二十五號一樓及地下一樓建築
    物（以下稱系爭建物），使用分區為「住宅區」，核准用途地下層為防空避難室
    、第一層為停車場、集合住宅，原告領有六九使字第一四七○號使用執照，並在
    系爭建物開設「正一乾冰有限公司」，領有營利事業登記證，營業項目為：「一
    、乾冰買賣業務。二、前項有關之經營及投資。」。嗣經人檢舉原告未經申請變
    更使用執照，即於系爭建物經營乾冰廠乾冰及高壓氣體分裝業務，囤積之鐵桶有
    爆炸之虞等情，經目的事業主管機關即台北市政府建設局於八十九年八月十一日
    派員勘驗現場後，以原告未經核准辦理變更，擅自經營乾冰及高壓氣體分裝業務
    ，於八十九年八月十五日以北市建一字第八九二五一○八四○一號函知被告等機
    關處理，經被告審核結果，以原告經營使用系爭建物，係位於原核准用途為防空
    避難室、停車場、集合住宅之位置，違反建築法第七十三條後段規定，乃依同法
    第九十條第一項規定，以八十九年八月二十八日北市工建字第八九三二二○三○
    ○○號函處使用人即原告新台幣（下同）六萬元罰鍰，並勒令停止違規使用。原
    告不服，提起訴願，亦遭決定駁回，遂向本院提起行政訴訟。
二、兩造聲明：
  (一)原告聲明：訴願決定及原處分均撤銷。
  (二)被告聲明：駁回原告之訴。
三、兩造爭點：本件原告使用系爭建物從事乾冰及高壓氣體分裝業務，是否變更原核
    准「防空避難室」及「停車場、集合住宅」用途，而違反建築法第七十三條後段
    之規定？
  (一)原告主張之理由：
    1.原告係從事「乾冰買賣業務」及「有關業務之經營及投資」，並非如被告所言
      從事「乾冰及高壓氣體分裝業務」，因此，並無違反建築法七十三條執行要點
      ，被告認定事實有誤進而推論原告所經營係屬「乾冰及高壓氣體分裝業務」。
      按建築物非領得使用執照，不准接水、接電或申請營業登記及使用；非經領得
      變更使用執照，不得變更具使用，建築法第七十三條著有明文。換言之，建築
      物已領得使用執照者，並已申請營利事業登記及使用，如使用人有擅自變更建
      築物之使用目的，且未經領得變更使用執照，始符合建築法第七十三條之構成
      要件。本件原告係從事經營乾冰買賣業務及有關業務之經營及投資，設址於台
      北市文山區○○○路○段一九二巷二十五號一樓，於七十七年十二月三十日業
      已完成設立登記，並獲准經營乾冰買賣業務及相關經營、投資，同址並設有大
      六道具店，亦於七十八年十二月七日取得營利事業登記證，營業項目則為影視
      節目道具出租買賣業務。準此，原告從事乾冰買賣業務，並已依法領有公司執
      照及營利事業登記證，是原告於上開處所經營乾冰買賣業務及同址大六道具店
      經營舞台道具之租用業務，既末變更營業項目，更遑論從事被告所稱「高壓氣
      體分裝業務」，是原告依法所為之行為並未違反建築法第七十三條之規定。
    2.次查被告八十九年八月十一日派員實地勘查所拍之照片及違章實工廠勘查記錄
      表中備註欄記載：線切割機一台、充氣機一台（一樓）、電纜線放置區（地下
      室），均無乾冰分裝或高壓氣體分裝之鋼品或相關器具存在，就上開線切割機
      一台、充氣機一台、電纜線放置區（地下室）之內容如何判定屬於「乾冰及高
      壓氣體分裝業務」亦未見被告說明，且切割機、充氣機、電纜線如何可充作高
      壓氣體分裝業務亦未見被告說明，被告未依職權調查證據，所為之行政處分顯
      有瑕疵：
      按行政機關應依職權調查證據，又行政機關為行政處分或其他行政行為，應
        斟酌全部陳述與調查事實及證據之結果，依論理及經驗法則判斷事實之真偽
        ，行政程序法第三十六條、第四十三條均著有明文。按本件被告係以原告於
        地下層及一樓依實地勘查所拍之照片及違章實工廠勘查記錄表中備註欄記載
        ：線切割機一台、充氣機一台（一樓）、電纜線放置區（地下室）而誤認為
        原告有放置二氧化碳鋼瓶，逕予認定原告擅自變更營業項目，且屬從事高壓
        氣體分裝業務，並未實際調查現場置放之材料係屬原告用以買賣乾冰並非從
        事高壓氣體分裝業務之機具。
      原告平日即出售乾冰予電視台作為舞台特殊效果之用，且同址所設之大六道
        具店亦為從事影視節目道具之出租、出售買賣，而被告所稱之「高壓氣體之
        分裝業務」，不僅分裝過程繁雜，更須有高壓氣體之儲存槽、高壓氣體之槽
        車、灌車、高壓分裝機等器材，並非單純鋼瓶或充氣機即可從事之業務，更
        非原告公司內現有之設備所能為之；被告單憑其片面認定，更未依職權為任
        何證據之調查，即率為行政處分，其所為之行政處分，於法顯有未合。
      被告所稱之「高壓氣體之分裝業務」，不僅分裝過程繁雜，更須有高壓氣體
        之儲存槽、高壓氣體之槽車、灌車、高壓分裝機等器材，並非單純鋼瓶或充
        氣機即可從事之業務，更非原告公司內現有之設備所能為之；詎料，被告單
        憑其片面認定，更末依職權為任何證據之調查，即率為行政處分，其所為之
        行政處分，於法顯有未合。
      再查，建築物非領得使用執照，不准接水、接電或申請營業登記及使用；非
        經領得變更使用執照，不得變更其使用，建築法第七十三條著有明文。原告
        已申請取得營利事業登記及使用，且常年均從事乾冰買賣及道具業務並未擅
        自變更建築物之使用目的，被告僅以充氣機一台（一樓）、電纜線放置區（
        地下室）即抽象認定建築物變更使用亦屬率斷，且臨時置放物品若亦進行認
        定建築物變更使用將無亦使人民動則受建築法九十四條因再行置放而受刑事
        處分，此豈係法律規範禁止建築物變更使用之目的。
    3.原告所販賣之二氧化碳氣體並無危險性，無造成公害之虞，被告所為之認定顯
      有違誤：
      查被告以其認定之錯誤事實，依臺北市土地使用分區管制規則第五條土地及
        建築物使用組別之使用項目規定，認為原告係屬「高壓氣體分裝業務」，為
        「公害嚴重之工業」。惟查，本件原告係從事於乾冰買賣業務已如前述；準
        此，依前揭行政命令之分類，係屬第二十八組買賣、租賃業，並非如被告所
        認屬之「公害嚴重之工業」。
      原告所販賣之二氧化碳，係屬不燃氣體，廣泛運用於汽水製造、室內植物成
        長及醫療雷射及舞台效果之用，並無安全之虞，亦非所謂「公害嚴重之工業
        」。更何況「高壓氣體分裝業務」所須之儲存槽、高壓分裝機器及分裝容器
        體積之大，均非原告公司單單四、五坪陽台所能容納。上開情節被告均未審
        酌，即率為行政處分，所為處分自屬違法處分。
  (二)被告答辯之理由：
    1.按建築法第七十三條規定：「建築物非經領得使用執照，不准接水、接電或申
      請營業登記及使用；非經領得變更使用執照，不得變更其使用。」；同法第九
      十條第一項規定：「違反第七十三條後段規定，擅自變更使用者，處建築物所
      有權人或使用人新臺幣六萬元以上三十萬元以下罰鍰，並勒令停止使用。：：
      ：」。
    2.查系爭建物位於住宅區，領有被告核發六九使字第一四七○號使用執照，原核
      准用途為防空避難室、停車場、集合住宅，而原告未經申請辦理變更使用執照
      ，即擅自違規使用系爭建物為乾冰及高壓氣體分裝業務，即原告實際經營「乾
      冰廠」，核屬臺北市土地使用分區管制規則第五條規定之第五十五組「公害嚴
      重之工業」，經市民以電子信件投訴台北市政府市長信箱檢舉，並經目的事業
      主管機關即台北市政府建設局於八十九年八月十一日現場勘查認定系爭建築物
      為正一乾冰有限公司從事乾冰及高壓氣體分裝業務，於八十九年八月十五日以
      北市建一字第八九二五一○八四○一號函暨違章工廠勘查紀錄表中備註欄記載
      ：線切割機一台、充氣機一台（一樓）、電纜線放置區（地下室），通報被告
      依權管法令處理。爰此，被告審認原告使用之建築物違反建築法第七十三條後
      段規定，依同法第九十條第一項規定，於八十九年八月二十八日以北市工建字
      第八九三二二○三○○○號函處使用人即原告新臺幣六萬元罰鍰並勒令停止違
      規使用，並無違誤。
    3.復按「建築法第七十三條執行要點」規定，原告實際從事之工廠業務屬Ｃ類（
      工業、倉儲類）第二組（Ｃ─２），為「供儲存、包裝、製造一般物品之場所
      」，而集合住宅則屬Ｈ類（住宿類）第二組（Ｈ─２），為「供特定人長期住
      宿之場所」；另據內政部八十八年七月十六日臺八八內營字第八八七三八六九
      號函釋說明（一）決議：「建築法第七十三條執行要點係將建築物用途依使用
      強度及危險指標分為九類二十四組，是建築物用途如有擅自跨類組變更，始違
      反建築法第七十三條後段規定，而依同法第九十條第一項規定處罰：：：。」
      ，惟原告訴稱其取得營利事業登記證，營業項目為乾冰買賣業務，其既已取得
      核准經營乾冰買賣業務，自無違反建築法第七十三條規定之情事等語，按本件
      係經目的事業主管機關即台北市政府建設局派員實地勘查認定系爭建物從事乾
      冰及高壓氣體分裝業務，違規使用事實洵堪認定，被告審認違反建築法第七十
      三條後段規定，復依同法九十條第一項規定處分，並無違誤；縱原告稱已取得
      營利事業登記證，惟係爭建築物使用用途顯與使用執照核准使用項目不符，業
      違反建築法規定，原告主張理由不足採據。
    4.末查行政機關對人民不履行行政法上義務時，迫其履行義務或督促使其與履行
      義務同一狀態，所採取之方式與程度，均應符合比例原則，於能實現義務之方
      法中選擇對義務人侵害最小之方法實施之，不得逾必要之程度，此為行政程序
      法第七條所明定，故於適用建築法第九十條規定予以處分時，自宜參酌。按系
      爭建築物違反建築法第七十三條後段規定情事，依法自適用建築法第九十條規
      定予以處分。且為阻遏系爭建物繼續供違規使用，暨貫徹前揭法律規定並保護
      公益及考量該建築物之違法使用狀態與嚴重程度，被告依建築法第九十條第一
      項規定，按其所營事業獲利程度及影響層面所為之罰鍰額度，核與比例原則相
      符，且為最低限額，併予敘明。
    理      由
一、本件被告起訴時之代表人為李鴻基，訴訟繫屬中之九十年五月十一日變更為陳威
    仁，被告依行政訴訟法第一百八十六條準用民事訴訟法第一百七十條、第一百七
    十六條規定，於同年七月五日聲明承受訴訟，並無不合，應予准許，合先敘明。
二、按「建築物非經領得使用執照，不准接水、接電或申請營業登記及使用；非經領
    得變更使用執照，不得變更其使用。」，又「違反第七十三條後段規定擅自變更
    使用者，處建築物所有權人或使用人新臺幣六萬元以上三十萬元以下罰鍰，並勒
    令停止使用。‧‧‧不停止使用或逾期不補辦者得連續處罰。」，分別為建築法
    第七十三條及第九十條第一項所明文規定。
三、經查本件原告使用坐落於臺北市○○○路○段一九二巷二十五號一樓及地下一樓
    建築物，領有六九使字第一四七○號使用執照，原告並在系爭建物開設「正一乾
    冰有限公司」，領有營利事業登記證，營業項目為：「一、乾冰買賣業務。二、
    前項有關之經營及投資。」。嗣目的事業主管機關即台北市政府建設局於八十九
    年八月十一日派員勘驗現場後，認原告有未經核准辦理變更使用執照，擅自於系
    爭建物經營乾冰及高壓氣體分裝業務之情形，有使用執照存根、台北市政府建設
    局加強取締違章工廠勘查紀錄表及八十九年八月十五日以北市建一字第八九二五
    一○八四○一號函、台北市營利公司基本資料、台北市商業管理處公司登記資料
    、照片等影本附卷可稽，並為原告所不爭執，自堪認為真正。原告雖主張線切割
    機及充氣機各一台係同設於台北市文山區○○○路○段一九二巷二十五號一樓之
    大六道具店之道具，伊係經營乾冰買賣業務等語。惟查台北市政府建設局於八十
    九年八月十一日派員勘驗現場時，除於系爭建物一樓查獲線切割機及充氣機各一
    台外，尚於地下層即地下室查得電纜線放置區，此觀該局加強取締違章工廠勘查
    紀錄表即明，果原告確係於系爭建物（包括一樓、地下層）經營乾冰買賣業務，
    衡情當無於地下層即地下室開闢電纜線放置區之必要；且原告之營業項目既為乾
    冰買賣業務及有關之經營暨投資，按理現場亦應係供作辦公室使用，豈有放置機
    具即設置電纜線放置區之理；況本件線切割機及充氣機體積非小、重量非輕，緊
    臨之地下層復有電纜線放置區，則線切割機及充氣機是否為系爭建物一樓大六道
    具店之道具，已不無存疑，參以照片顯示現場有放置鋼瓶情形，足見檢舉人所稱
    有囤積鐵桶狀況並非空穴來風，原告所言殊難採信，其有於系爭建物經營營業項
    目之外之業務即經營乾冰及高壓氣體分裝業務，堪以確定。第以系爭建物一樓之
    主要用途為住家用，其使用執照上使用分區為「住宅區」，原核准用途地下層即
    地下室為防空避難室，一層即一樓為停車場、集合住宅，有建物登記謄本一份、
    使用執照影本一份在卷為憑，而系爭建物坐落之台北市○○區○○段二小段一七
    四地號土地在土地都市計畫現行使用分區為第參種住宅區，亦有台北市政府都市
    發展局函影本一份可佐，是系爭建物自不能為「防空避難室、停車場、集合住宅
    」以外之使用，甚為顯然，遑論原告係經營登記事項外之業務，其有違章之情形
    ，至堪認定。退步言，縱原告已取得經營乾冰買賣業務等之營利事業登記證，且
    係經營乾冰買賣業務及有關之經營暨投資，因其在系爭建築物使用用途與使用執
    照核准使用項目不符，已如上述，故亦無解於原告違章之成立。從而被告以原告
    未經領得變更使用執照即擅自變更建物之使用，而科處罰鍰，並勒令停止違規使
    用，揆之首揭法條規定，洵無違誤，訴願決定予以維持，亦無不合，原告起訴意
    旨難認為有理由，應予駁回。
據上論結，本件原告之訴為無理由，爰依行政訴訟法第九十八條第三項前段，判決如
主文。
中    華    民    國      九十      年    十二        月      十四      日
                            臺 北 高 等 行 政 法 院  第 一 庭
                                           審 判 長  法    官  鄭忠仁
                                                     法    官  林金本
                                                     法    官  林育如
右為正本係照原本作成。
如不服本判決，應於送達後二十日內，向本院提出上訴狀並表明上訴理由，如於本判
決宣示後送達前提起上訴者，應於判決送達後二十日內補提上訴理由書（須按他造人
數附繕本）。
中    華    民    國      九十      年    十二        月      十四      日
                                                     書 記 官  王永昌


司法院資訊處製作；財團法人民間司法改革基金會備份。
